---
title: "Clasificación_NE"
author: "Valeria Arciga Valencia"
date: "`r Sys.Date()`"
output: html_document
---

#Librerias

```{r}
library(dplyr)
library(psych)
library(factoextra)
library(performance)
library(caret)
library(nnet)
library(smotefamily)

set.seed(123)
```

# Carga de datos y filtración de información

```{r}
df <- read.csv("DATA_final.csv")

# Filtrar LOCATION NTE2 y horas >= 6, y seleccionar variables necesarias
NE_full <- df %>%
  filter(LOCATION == "NE", Hour >= 6) %>%
  select(O3, CO, NOX, PM10, PM2.5, PRS, RAINF, RH, SO2, SR, TOUT)
```


# Creación de categorico

```{r}
NE_full <- NE_full %>%
  mutate(O3_categoria = case_when(
    O3 <= 58               ~ "Excelente",
    O3 > 58 & O3 <= 90     ~ "Aceptable",
    O3 > 90                ~ "Malo"
  ))

NE_full$O3_categoria <- factor(NE_full$O3_categoria, levels = c("Excelente","Aceptable","Malo"))
```

## Ver distribucion

```{r}
print(prop.table(table(NE_full$O3_categoria)) * 100)
print(table(NE_full$O3_categoria))
```

Se observa que hay un gran desbalance de clases entre los tres criterios determinados por la NOM.

# Análisis Factorial

```{r}
X <- NE_full[, c("CO","NOX","PM10","PM2.5","PRS","RAINF","RH","SO2","SR","TOUT")]

R <- cor(X)
K <- KMO(R)
cat("KMO global:", K$MSA, "\n")
print(K$MSAi)
```
El KMO global es 0.68, lo que indica que los datos son adecuados para el análisis factorial.

## Prueba Bartlett

```{r}
b <- check_sphericity_bartlett(R)
cat("Bartlett chi2:", b$chisq, " df:", b$dof, " p:", b$p, "\n")
```
La prueba de esfericidad de Bartlett es significativa (p < 0.05), lo que indica que las variables están correlacionadas y son adecuadas para el análisis factorial.


# Escalamiento y selección de factores
```{r}
Xscaled <- scale(X)
fa.parallel(Xscaled, fa = "fa", n.iter = 100, main = "Scree plot (parallel)")
```
Basado en el análisis paralelo, se seleccionan 4 factores para la predicción del nivel de riesgo de O3.

```{r}
fa_result <- fa(Xscaled, nfactors = 4, rotate = "varimax", fm = "ml")
fs <- factor.scores(Xscaled, fa_result, method = "regression")$scores
factor_scores <- as.data.frame(fs)
```


Ver nombres de columnas de factores
```{r}
print(colnames(factor_scores))
```
## Añadir variable de respuesta

```{r}
factor_scores$O3_categoria <- NE_full$O3_categoria
factor_scores$O3_categoria <- as.factor(factor_scores$O3_categoria)
```

## SMOTE ligero

```{r}
X_factors <- factor_scores %>% select(ML1, ML2, ML3, ML4)
y <- factor_scores$O3_categoria

```

```{r}
# Combinar en un solo dataframe
df_model <- cbind(X, O3_categoria = y)
```

```{r}
excelente <- factor_scores %>% filter(O3_categoria == "Excelente")
aceptable <- factor_scores %>% filter(O3_categoria == "Aceptable")
malo      <- factor_scores %>% filter(O3_categoria == "Malo")

# Reducir la clase "Excelente" a un tamaño más cercano a las minoritarias
set.seed(123)
excelente_down <- excelente %>% sample_n(nrow(aceptable) * 3)  # 3x la clase "Aceptable"
```

```{r}
# Combinar todas las clases
factor_scores_down <- bind_rows(excelente_down, aceptable, malo)

# Ver nueva distribución
table(factor_scores_down$O3_categoria)
prop.table(table(factor_scores_down$O3_categoria)) * 100
```



```{r}

# Combinar todas las clases
factor_scores_down <- bind_rows(excelente_down, aceptable, malo)

# Ver nueva distribución
table(factor_scores_down$O3_categoria)
prop.table(table(factor_scores_down$O3_categoria)) * 100
```

## Partición de train y test

```{r}
train_index <- createDataPartition(factor_scores_down$O3_categoria, p = 0.7, list = FALSE)
train <- factor_scores_down[train_index, ]
test  <- factor_scores_down[-train_index, ]
```


# Modelo multinomial

```{r}
model <- multinom(O3_categoria ~ ML1 + ML2 + ML3 + ML4, data = train)

summary(model)
```

```{r}
# Predicción
pred <- predict(model, newdata = test)

# Matriz de confusión
confusionMatrix(pred, test$O3_categoria)
```

