---
title: "Clasificación_NTE2"
author: "Valeria Arciga Valencia"
date: "`r Sys.Date()`"
output: html_document
---

```{r}
df <- read.csv("DATA_final.csv")

df_NTE2 <- df %>% filter(LOCATION == "NTE2") %>% filter(Hour >= 6)
NTE2=df_NTE2[, c("O3","CO","NOX","PM10","PM2.5","PRS","RAINF","RH","SO2","SR","TOUT")]
head(df_NTE2)
```

```{r}
library(dplyr)

NTE2 <- NTE2 %>%
  mutate(O3_categoria = case_when(
    O3 <= 58 ~ "Excelente",
    O3 > 58 & O3 <= 90 ~ "Aceptable",
    O3 > 90 ~ "Malo"
  ))

NTE2 %>%
  group_by(O3_categoria) %>%
  summarise(Conteo = n())

head(NTE2)
```

```{r}
str(NTE2)

```

```{r}
library(ggplot2)

ggplot(NTE2, aes(x = O3_categoria)) +
  geom_bar(fill = c("green", "goldenrod1", "red")) +
  labs(title = "Distribución de O3 por categoría",
       x = "Categoría O3",
       y = "Conteo") +
  theme_minimal()

NTE2 %>%
  group_by(O3_categoria) %>%
  summarise(Conteo = n()) %>%
  mutate(Porcentaje = round(Conteo / sum(Conteo) * 100, 2))

```

Dado que el porcentaje de los registros que se tienen se obtiene que la clase Excelente tiene más del 90% de registros de riesgo dentro de la NOM.
Después de la generación de la nueva columna de información donde se clasifican los valores de ozono, se procede a realizar el análisis factorial de esta información.

```{r}
library(psych)

library(stats)
X <- NTE2[, c("CO","NOX","PM10","PM2.5","PRS","RAINF","RH","SO2","SR","TOUT")]
R = cor(X)
K = KMO(R)
K$MSA
K$MSAi
```  
El valor KMC se puede interpretar como aceptable, por lo que se puede aplicar un análisis factorial exploratorio.

En cuanto a KMO propio, se obtiene que los que tienen mejor adecuación con SO2, CO, NOX, mientras que RAINF y PRS son las peores candidatas para el análisis factorial.

```{r}
Y <- NTE2$O3_categoria
Y <- as.factor(Y)
```



```{r}
library(performance)

# Prueba de esfericidad de Bartlett
b <- check_sphericity_bartlett(R)

# Resultados
b$chisq   # estadístico Chi-cuadrada
b$dof     # grados de libertad
b$p       # valor p
```

El valor p es menor a 0.05, por lo que se rechaza la hipótesis nula y se concluye que las variables están correlacionadas y son adecuadas para el análisis factorial.


Se hace un escalamiento de las variables necesario para el análisis factorial.
```{r}
Xscaled <- scale(X)

library(psych)
library(factoextra)
```

```{r}
# Matriz de correlación
M <- cor(Xscaled)

# Scree plot
fa.parallel(Xscaled, fa="fa", n.iter=100, main="Scree plot")
```

Realización de análisis factorial
```{r}
fa_result <- fa(Xscaled, nfactors=3, rotate="varimax", fm="ml") 
print(fa_result, cut=0.4)
```

```{r}
factor_scores <- factor.scores(Xscaled, fa_result, method="regression")$scores
head(factor_scores)
```

### Comparación con PCA

```{r}
cpR <- princomp(Xscaled, cor = TRUE, scores = TRUE)
summary(cpR)
```


```{R}
library(factoextra)

# Scree plot
fviz_screeplot(fa_result)

# Biplot PCA (opcional)
fviz_pca_biplot(cpR)
```

## Desarrollo de modelo de regresión logística multinomial
```{r}
# Cargar la librería
library(nnet)

Y <- as.factor(NTE2$O3_categoria)
```


```{r}
library(caret)

predictors <- as.data.frame(factor_scores) #FACTORES
train_index <- createDataPartition(Y, p = 0.7, list = FALSE)

train_X <- predictors[train_index, ]
test_X  <- predictors[-train_index, ]

train_Y <- Y[train_index]
test_Y  <- Y[-train_index]

```


## Regresión Multinomial
```{r}
# Ajustar modelo
multinom_model <- multinom(train_Y ~ ., data = train_X)

# Resumen
summary(multinom_model)
```





```{r}
library(dplyr)
library(caret)
library(nnet)  # Para regresión logística multinomial

# Convertir la variable objetivo en factor ordenado
NTE2$O3_categoria <- factor(NTE2$O3_categoria,
                          levels = c("Excelente", "Aceptable", "Malo"),
                          ordered = TRUE)

# Separar datos en entrenamiento (80%) y prueba (20%)
train_index <- createDataPartition(NTE2$O3_categoria, p = 0.8, list = FALSE)
train_data <- NTE2[train_index, ]
test_data  <- NTE2[-train_index, ]
```

```{r}
modelo_log <- multinom(O3_categoria ~ ., data = train_data)
```

```{r}
summary(modelo_log)
```

```{r}
predicciones <- predict(modelo_log, newdata = test_data)
# Matriz de confusión
confusionMatrix(predicciones, test_data$O3_categoria)
```

