---
title: "Clasificación_NTE2"
author: "Valeria Arciga Valencia"
date: "`r Sys.Date()`"
output: html_document
---

```{r}
df <- read.csv("DATA_final.csv")

df_NTE2 <- df %>% filter(LOCATION == "NTE2") %>% filter(Hour >= 6)
NTE2=df_NTE2[, c("O3","CO","NOX","PM10","PM2.5","PRS","RAINF","RH","SO2","SR","TOUT")]
head(df_NTE2)
```

```{r}
library(dplyr)

NTE2 <- NTE2 %>%
  mutate(O3_categoria = case_when(
    O3 <= 58 ~ "Excelente",
    O3 > 58 & O3 <= 90 ~ "Aceptable",
    O3 > 90 ~ "Malo"
  ))

NTE2 %>%
  group_by(O3_categoria) %>%
  summarise(Conteo = n())

head(NTE2)
```

```{r}
str(NTE2)

```

Dado que el porcentaje de los registros que se tienen se obtiene que la clase Excelente tiene más del 90% de registros de riesgo dentro de la NOM.
Después de la generación de la nueva columna de información donde se clasifican los valores de ozono, se procede a realizar el análisis factorial de esta información.

```{r}
library(psych)

library(stats)
X <- NTE2[, c("CO","NOX","PM10","PM2.5","PRS","RAINF","RH","SO2","SR","TOUT")]
R = cor(X)
K = KMO(R)
K$MSA
K$MSAi
```  
El valor KMC se puede interpretar como aceptable, por lo que se puede aplicar un análisis factorial exploratorio.

En cuanto a KMO propio, se obtiene que los que tienen mejor adecuación con SO2, CO, NOX, mientras que RAINF y PRS son las peores candidatas para el análisis factorial.

```{r}
Y <- NTE2$O3_categoria
Y <- as.factor(Y)
```



```{r}
library(performance)

# Prueba de esfericidad de Bartlett
b <- check_sphericity_bartlett(R)

# Resultados
b$chisq   # estadístico Chi-cuadrada
b$dof     # grados de libertad
b$p       # valor p
```

El valor p es menor a 0.05, por lo que se rechaza la hipótesis nula y se concluye que las variables están correlacionadas y son adecuadas para el análisis factorial.


Se hace un escalamiento de las variables necesario para el análisis factorial.
```{r}
Xscaled <- scale(X)

library(psych)
library(factoextra)
```

```{r}
# Matriz de correlación
M <- cor(Xscaled)

# Scree plot
fa.parallel(Xscaled, fa="fa", n.iter=100, main="Scree plot")
```

Realización de análisis factorial

```{r}
fa_result <- fa(Xscaled, nfactors=3, rotate="varimax", fm="ml") 
print(fa_result, cut=0.4)
```

```{r}
factor_scores <- factor.scores(Xscaled, fa_result, method="regression")$scores
head(factor_scores)
```

### Comparación con PCA

```{r}
cpR <- princomp(Xscaled, cor = TRUE, scores = TRUE)
summary(cpR)
```

## Desarrollo de modelo de regresión logística multinomial
```{r}
# Cargar la librería
library(nnet)

Y <- as.factor(NTE2$O3_categoria)
```


```{r}
library(caret)
```

## Ajuste con pesos

```{r}

library(dplyr)

# Calcular frecuencia por clase
freq <- NTE2 %>% 
  group_by(O3_categoria) %>% 
  summarise(n = n())

# Calcular pesos inversos a la frecuencia
freq <- freq %>%
  mutate(weight = max(n)/n)

# Unir los pesos al dataset original
NTE2 <- NTE2 %>%
  left_join(freq %>% select(O3_categoria, weight), by = "O3_categoria")

```


#Versión

```{r}
library(psych)

# Realizar análisis factorial
fa_result <- fa(Xscaled, nfactors = 3, rotate = "varimax", fm = "ml")

# Obtener scores factoriales
factor_scores <- factor.scores(Xscaled, fa_result, method = "regression")$scores

# Convertir a data.frame
factor_scores <- as.data.frame(factor_scores)

# Añadir la variable respuesta
factor_scores$O3_categoria <- NTE2$O3_categoria
```

Verificación de existencia de 3 categorías

```{r}
table(factor_scores$O3_categoria)
```
Verificación de nombres de columnas

```{r}
colnames(factor_scores)
```


```{r}
library(dplyr)

# Calcular pesos inversos a la frecuencia
factor_scores <- factor_scores %>%
  group_by(O3_categoria) %>%
  mutate(weight = max(n())/n()) %>%
  ungroup()
```

Partición train y test
```{r}
library(caret)

set.seed(123)

train_index <- createDataPartition(factor_scores$O3_categoria, p = 0.7, list = FALSE)
train <- factor_scores[train_index, ]
test <- factor_scores[-train_index, ]
```

Regresión multinomial
```{r}
library(nnet)

# Asegurarnos que la variable respuesta sea factor
train$O3_categoria <- as.factor(train$O3_categoria)

# Modelo multinomial con ponderaciones
model <- multinom(O3_categoria ~ ML1 + ML2 + ML3, data = train, weights = weight)

summary(model)
```


```{r}
# Predecir en test
pred <- predict(model, newdata = test)

# Matriz de confusión
confusionMatrix(pred, test$O3_categoria)
```
