---
title: "Etapa 2 Comprensión de datos"
author: "Valeria Arciga"
date: "`r Sys.Date()`"
output: html_document
---

\#

## Carga de datos

```{r}
datos <- read.csv("DATA_final.csv")
```

```{r}
head(datos)
```

## Filtrado de información relevante

```{r}
contaminantes <- datos[, c("O3", "PM10", "PM2.5")]
```

```{r}
datos <- datos[, c("LOCATION", "DATE", "O3", "PM10", "PM2.5", "PRS", "RAINF", "RH", "SR", "TOUT", "WSR", "WDR", "YEAR")]
```

```{r}
corr <- datos[,c("O3","PM10","PM2.5", "PRS", "RAINF", "RH", "SR", "TOUT", "WSR", "WDR")]
```

## Dimensiones del dataset

```{r}
dim(datos)
nrow(datos)       
ncol(datos)  
```

```{r}
head(datos)
```

Se tienen las 13 columnas, pero se hará análisis de las que son relevantes para la Situación Problema

## Descripción de variables

```{r}
str(datos)
```

```{r}
summary(datos)
```

Valores nulos

```{r}
colSums(is.na(datos))
```

## Medidas estadísticas

### Variables cuantitativas

```{r}
vars_num <- corr[, sapply(corr, is.numeric)]

# Medidas de tendencia central
apply(vars_num, 2, mean)        # promedio
apply(vars_num, 2, median)      # mediana
apply(vars_num, 2, function(x) { 
  ux <- unique(x); ux[which.max(tabulate(match(x, ux)))] }) 
```

### Medidas de dispersión

```{r}
apply(vars_num, 2, range)       # min y max
```

```{r}
apply(vars_num, 2, function(x) diff(range(x)))  # rango
```

```{r}
apply(vars_num, 2, var)         # varianza
```

```{r}
apply(vars_num, 2, sd)
```

### Variables cualitativas

```{r}
vars_cat <- datos[, sapply(datos, is.factor)]
vars_cat
```

```{r}
lapply(vars_cat, table)
```

## Medidas de posición no central

```{r}
apply(vars_num, 2, quantile)  
```

## Visualización cuantitativas

```{r}
par(mfrow=c(2,5))
for (i in 1:ncol(vars_num)) {
  hist(vars_num[,i], 
       main = paste("Histograma de", names(vars_num)[i]), 
       col="palevioletred",
       xlab = "Valores",          # Etiqueta eje X
       ylab = "Frecuencia") 
  grid(nx = NULL, ny = NULL, 
       col = "lightgray", 
       lty = "dotted",
       lwd = par("lwd"))
  abline(h = NULL, v = NULL, col = "gray50", lty = 3)
}
```

```{r}
par(mfrow=c(1,1))
for (i in 1:ncol(vars_num)) {
  hist(vars_num[,i], 
       main = paste("Histograma de", names(vars_num)[i]), 
       col="palevioletred",
       xlab = "Valores",          # Etiqueta eje X
       ylab = "Frecuencia") 
  grid(nx = NULL, ny = NULL, 
       col = "lightgray", 
       lty = "dotted",
       lwd = par("lwd"))
  abline(h = NULL, v = NULL, col = "gray50", lty = 3)
}
```

```{r}
# Boxplots
boxplot(vars_num, main="Boxplots de variables seleccionadas", col="palevioletred", las = 2, cex.axis = 0.8, xlab = "Variables", ylab = "Valores")
grid(nx = NULL, ny = NULL, 
   col = "lightgray", 
   lty = "dotted",
   lwd = par("lwd"))
```

```{r}
par(mflow=c(1,1))

for (i in 1:ncol(vars_num)) {
    boxplot(vars_num[,i], 
        main = paste("Boxplots de", names(vars_num)[i]),
        col="orange",
        xlab = "Variables",
        ylab = "Valores")
    grid(nx = NULL, ny = NULL, 
     col = "lightgray", 
     lty = "dotted",
     lwd = par("lwd"))}
```

```{r}
par(mflow=c(1,1))

for (i in 1:ncol(vars_num)) {
    boxplot(vars_num[,i], 
        main = paste("Boxplot de", names(vars_num)[i]), 
        col = "lightblue",
        border = "navy",
        horizontal = TRUE,              # Boxplot horizontal
        las = 1,
        xlab = "Valores",
        ylab = " ")
    grid()}
```

## Distribución datos cualitativos

```{r}
par(mfrow=c(1,2))
barplot(table(datos$Species), col="skyblue", main="Diagrama de barras")
pie(table(datos$Species), col=rainbow(length(unique(datos$Species))), main="Diagrama de pastel")
```

## Análisis de correlaciones

```{r}
install.packages("corrplot")
```

```{r}
cor_matrix <- cor(corr)  # ignora NA
print(cor_matrix)
```

```{r}
library(corrplot)

cor_matrix <- cor(contaminantes)
corrplot(cor_matrix, method="color", addCoef.col="black",
         tl.cex=0.8, number.cex=0.7, main="Mapa de calor de correlaciones")
```

```{r}
cor_matrix <- cor(corr)
corrplot(cor_matrix, method="color", addCoef.col="black",
         tl.cex=0.8, number.cex=0.7, main="Mapa de calor de correlaciones")
```

```{r}
cor_matrix <- cor(corr)
corrplot(cor_matrix, 
         method = "color", 
         type = "upper",
         addCoef.col = "black",
         number.cex = 0.7,
         tl.cex = 0.8,
         tl.col = "black",
         tl.srt = 45,
         col = colorRampPalette(c("#000066", "white", "#A23B72"))(100),
         mar = c(0, 0, 2, 0),
         main = "Mapa de de Correlaciones",
         diag = FALSE)
```

```{r}
par(mar = c(2, 2, 4, 2))

corrplot(cor_matrix,
         method = "color",
         type = "full",
         order = "hclust",  # Ordena por clustering
         addCoef.col = "black",
         number.cex = 0.6,
         number.digits = 2,
         tl.cex = 0.8,
         tl.col = "black",
         tl.srt = 45,
         col = colorRampPalette(c("#000066", "white", "#A23B72"))(200),
         cl.cex = 0.8,
         mar = c(0, 0, 3, 0),
         main = "Correlación de variables\n",
         addgrid.col = "gray90",
         bg = "white")
```

```{r}
install.packages("reshape2")
install.packages("ggplot2")
```

```{r}
vars <- c("O3", "PM10", "PM2.5")
df_long <- reshape2::melt(datos[, vars])

ggplot(df_long, aes(x = variable, y = value)) +
  geom_boxplot(fill = "skyblue") +
  labs(title = "Boxplots de contaminantes")
```

```{r}
vars_num <- corr[, sapply(corr, is.numeric)]

# Boxplots juntos
boxplot(vars_num, main = "Boxplots de variables numéricas",
        col = "orange", las = 2)  # las=2 para girar etiquetas
```
