---
title: "PCA NE"
output: html_document
---

# Extraccion de datos

```{r}
df <- read.csv("DATA_final.csv")
head(df)

df_CE   <- df %>% filter(LOCATION == "CE")
df_NTE2 <- df %>% filter(LOCATION == "NTE2")
df_NE   <- df %>% filter(LOCATION == "NE")
```

Verificamos cantidad por dataframe

```{r}
sapply(list(CE = df_CE, NTE2 = df_NTE2, NE = df_NE), nrow)
```

# Matriz de correlacion para estacion del Centro

```{r}
round(cor(df_NE[, c("Month","Day","Hour","CO","NO","NO2","NOX","O3","PM10","PM2.5","PRS","RAINF","RH","SO2","SR","TOUT")]),4)
```

# Definimos otro datagrame pero solo con variables de contaminante y ambiental

```{r}
NE=df_NE[, c("CO","NOX","PM10","PM2.5","PRS","RAINF","RH","SO2","SR","TOUT")]
CE=df_CE[, c("CO","NOX","PM10","PM2.5","PRS","RAINF","RH","SO2","SR","TOUT")]
NTE2=df_NTE2[, c("CO","NOX","PM10","PM2.5","PRS","RAINF","RH","SO2","SR","TOUT")]
```

# Prueba de modelos

## Step para estacion Centro

```{r}
full_model <- lm(O3 ~ CO+NOX + PM10 + `PM2.5` + PRS + RAINF + RH + SO2 + SR + TOUT, data = NE)

null_model <- lm(O3~1, data=NE)

model_both <- step(null_model,
                      scope = formula(full_model),
                      direction = "both",
                      trace = TRUE)
summary(model_both)
plot(model_both)
```

## PCA para el centro con matriz de varianza y matriz de correlaciones

```{r}
library(stats)
X <- NE

cpS <- princomp(X, cor = FALSE, scores = TRUE)
cpR <- princomp(X, cor = TRUE,  scores = TRUE)

par(mfrow = c(1,2))
biplot(cpS, main = "PCA con S")
biplot(cpR, main = "PCA con R")
par(mfrow = c(1,1))

# Scores (PC1, PC2)
scoresS <- cpS$scores[,1:2]
scoresR <- cpR$scores[,1:2]

par(mfrow = c(1,2))
plot(scoresS, pch=19, main="Scores S (PC1–PC2)"); text(scoresS, labels=rownames(X), pos=3, cex=.7)
plot(scoresR, pch=19, main="Scores R (PC1–PC2)"); text(scoresR, labels=rownames(X), pos=3, cex=.7)
par(mfrow = c(1,1))

# para ver datos atipicos que pase un umbral
thr <- qchisq(.975, df = 2)
which(mahalanobis(scoresS, colMeans(scoresS), cov(scoresS)) > thr)  
which(mahalanobis(scoresR, colMeans(scoresR), cov(scoresR)) > thr) 

summary(cpS); summary(cpR)


```

```{r}
# install.packages("factoextra")
```

### Ejecucion del PCA para CE

```{r}
library(FactoMineR)
library(factoextra)
datos <- NE
cpR = PCA(datos,scale.unit=T)

```

### Graficos de PCA para CE por variable e individuo

```{r}
fviz_pca_ind(cpR, col.ind = "blue", addEllipses = TRUE, repel = FALSE)
fviz_pca_var(cpR, col.var = "red", addEllipses = TRUE, repel = TRUE)
fviz_screeplot(cpR)
fviz_contrib(cpR, choice = "var")
```

### Resumen de un modelo con las

```{r}
summary(lm(O3 ~ TOUT + RH + SR, data=NE))
```

```{r}
CE[c(24092,24093,24094,24095,24096),]
```

```{r}
library(dplyr)
library(tidyr)
library(tibble)
contrib_mat <- as.data.frame(cpR$var$contrib)  # % de contribución por Dim.
cos2_mat    <- as.data.frame(cpR$var$cos2)     # calidad de representación
loads_mat   <- as.data.frame(cpR$var$coord)    # “cargas”/correlaciones con PCs

## 4) Ver “top-N” variables que más contribuyen a una dimensión
DIM <- 1      # <<< pon aquí el número de componente (1, 2, 3, ...)
TOP <- 12     # <<< cuántas variables listar
top_dim <- contrib_mat %>%
  rownames_to_column("variable") %>%
  arrange(desc(.data[[paste0("Dim.", DIM)]])) %>%
  slice_head(n = TOP)
top_dim

## 5) Contribución ACUMULADA en las primeras K dimensiones
K <- 2  # <<< cambia K (p.ej., 2 o 3)
contrib_total <- contrib_mat %>%
  rownames_to_column("variable") %>%
  mutate(total_1K = rowSums(across(paste0("Dim.", 1:K)))) %>%
  arrange(desc(total_1K))
head(contrib_total, 15)  # top 15 por aporte total en Dim.1..K

## 6) Resumen de varianza explicada por dimensión
round(cpR$eig,3)   
```

```{r}
install.packages("psych")
```

```{r}
library(psych)
R<-cor(NE)
K <- KMO(R)
K$MSA
```

```{r}
modelo1 = fa(R, nfactors = 2, rotate = "none", fm = "mle")   # de máxima verosimilitud
modelo2 = fa(R, nfactors = 2, rotate = "none", fm = "minres") # Modelo de mínimo residuo
M1_commd = sort(modelo1$communality,decreasing = T)
M2_commd= sort(modelo2$communality,decreasing = T)
cbind(M1_commd,M2_commd)
```

```{r}
scree(R)
```

```{r}
library(GPArotation)
rot = c("none", "varimax", "quartimax")

bi_mod = function(tipo){
biplot.psych(fa(CE,nfactors = 2,fm="mle",rotate = tipo),main = "",col=c(2,3,4),pch = c(21,18),group = CE[,"O3"])  }
sapply(rot,bi_mod)
```


# Desde aqui a abajo

```{r}
## ==== Datos (target + predictores) ====
y   <- df_NE$O3               
dat <- na.omit(cbind(O3 = y, NE))

## ==== Train/Test rápido (80/20) ====
set.seed(1)
idx   <- sample.int(nrow(dat), floor(0.8*nrow(dat)))
train <- dat[idx, ]
test  <- dat[-idx, ]

```

```{r}
install.packages("plsy")
```

```{r}
library(pls)

pcr_cv  <- pcr(O3 ~ ., data = train, scale = TRUE, validation = "CV")
best_k  <- which.min(RMSEP(pcr_cv, estimate = "CV")$val[1,1,-1])
pcr_fit <- pcr(O3 ~ ., data = train, scale = TRUE, ncomp = best_k)

pred_pcr <- predict(pcr_fit, newdata = test, ncomp = best_k)
rmse_pcr <- sqrt(mean((test$O3 - pred_pcr)^2))
best_k; rmse_pcr

```

```{r}
k <- 4   # <-- empieza con 4; ajusta si quieres

pc <- prcomp(train[ , -1], center = TRUE, scale. = TRUE)
Xtr <- as.data.frame(predict(pc, train[ , -1])[, 1:k, drop = FALSE])
fit <- lm(O3 ~ ., data = cbind(O3 = train$O3, Xtr))

Xte <- as.data.frame(predict(pc, test[ , -1])[, 1:k, drop = FALSE])
pred_lm <- predict(fit, newdata = Xte)
rmse_lm <- sqrt(mean((test$O3 - pred_lm)^2))
rmse_lm

summary(fit)
```

```{r}
m <- lm(O3 ~ ., data = dat)           # tu modelo
Fs <- summary(m)$fstatistic
F_value <- unname(Fs["value"])
df1 <- unname(Fs["numdf"]); df2 <- unname(Fs["dendf"])
p_value <- pf(F_value, df1, df2, lower.tail = FALSE)
c(F = F_value, df1 = df1, df2 = df2, p = p_value)

```

```{r}
anova(fit)
```

# De aqui se juntan los PCs y abajo los modelos

```{r}
## ==== 0) Datos: O3 como target + predictores CE ====
# CE ya es: df_CE[, c("CO","NOX","PM10","PM2.5","PRS","RAINF","RH","SO2","SR","TOUT")]
dat <- na.omit(cbind(O3 = df_CE$O3, CE))   # quita filas con NA

## ==== 1) PCA en predictores y elección de k ====
pc  <- prcomp(dat[ , -1], center = TRUE, scale. = TRUE)
eig <- pc$sdev^2
pct <- eig / sum(eig) * 100
k   <- 4L   # << usa 4 (ajusta si quieres)

# Scores PC1..PCk
scores <- as.data.frame(predict(pc, dat[ , -1])[, 1:k, drop = FALSE])
colnames(scores) <- paste0("PC", 1:k)

## ==== 2) Modelo lineal con PCs ====
dat_lm <- cbind(O3 = dat$O3, scores)
m <- lm(O3 ~ ., data = dat_lm)

## ==== 3) ANOVA Type I (secuencial; depende del orden) ====
a_type1 <- anova(m)

## ==== 4) Tests parciales (independientes del orden) ====
d1 <- drop1(m, test = "F")   # quita 1 PC a la vez desde el modelo completo

## R² parcial de cada PC (a partir del F parcial; df1=1)
Fv  <- d1$"F value"[!is.na(d1$"F value")]
df2 <- df.residual(m)
partial_R2 <- setNames( (Fv)/(Fv + df2), rownames(d1)[!is.na(d1$"F value")] )

## ==== 5) Comparación con modelo reducido (ej.: sin PC1) ====
m_red <- update(m, . ~ . - PC1)
cmp   <- anova(m_red, m)     # p<0.05 => PC1 aporta significativamente

## ==== 6) Salidas útiles ====
cat("Eigenvalues y % var (1..k):\n")
print( round(cbind(eigenvalue = eig[1:k], pct_var = pct[1:k], pct_cum = cumsum(pct)[1:k]), 3) )

cat("\nANOVA Type I (secuencial):\n"); print(a_type1)
cat("\nTests parciales (drop1):\n");  print(d1)
cat("\nR2 parciales por PC:\n");      print( round(partial_R2, 4) )
cat("\nComparación m_red vs m (sin PC1):\n"); print(cmp)

```

```{r}
par(mfrow = c(2,2))
plot(fit)
```

```{r}
m <- lm(log1p(O3) ~ PC1 + PC2 +PC3 +PC4, data = dat_lm)
par(mfrow = c(2,2))
plot(m)
```

```{r}
summary(m)
```


